臺灣宜蘭地方法院民事裁定　　　　　　99年度消債更字第34號
聲　請　人
即　債務人　陳永樑
代　理　人　林育鴻律師
債　權　人　台新國際商業銀行股份有限公司
法定代理人　吳清文
債　權　人　萬榮行銷股份有限公司
法定代理人　劉五湖
代　理　人　林冠宏
債　權　人　日盛國際商業銀行股份有限公司
法定代理人　楊智光
債　權　人　遠東國際商業銀行股份有限公司
法定代理人　洪信德
債　權　人　安泰商業銀行股份有限公司
法定代理人　齊百邁
債　權　人　國泰世華商業銀行股份有限公司
法定代理人　汪國華
代　理　人　吳俊鴻
上列當事人因消費者債務清理事件聲請更生及保全處分，本院裁
定如下：
    主  文
更生及保全處分之聲請均駁回。
聲請費用由聲請人負擔。
    理  由
一、按債務人不能清償債務或有不能清償之虞者，得依本條例所
    定更生或清算程序，清理其債務；聲請更生或清算不合程式
    或不備其他要件者，法院應以裁定駁回之。但其情形可以補
    正者，法院應定期間先命補正；債務人與金融機構協商成立
    者，不得聲請更生或清算。但因不可歸責於己之事由，致履
    行顯有重大困難者，不在此限；本條例施行前，債務人依金
    融主管機關協調成立之中華民國銀行公會會員辦理消費金融
    案件無擔保債務協商機制與金融機構成立之協商，準用前項
    之規定，消費者債務清理條例第3條、第8條、第151條第5項
    、第6項分別定有明文。故債務清償方案成立後，應由債務
    人按其條件履行，僅其後發生情事變更，在清償期間收入或
    收益不如預期，致該方案履行困難甚或履行不能，因不可歸
    責於己者，始能依本條例第151條第5項但書之規定聲請更生
    或清算。即債務清償方案係經當事人行使程序選擇權所為之
    債務清理契約，債務人自應受該成立之協議所拘束，不得任
    意毀棄已成立之協商，濫用更生或清算之裁判上債務清理程
    序。從而，債務人如於消費者債務清理條例施行後，曾以書
    面向最大債權金融機構請求共同協商債務清償方案並經協商
    成立，即須依約清償債務，僅於其後發生情事變更，在清償
    期間收入或收益不如預期，致該方案履行困難甚或履行不能
    ，且因不可歸責於己之事由所致，始能聲請更生或清算，至
    如認該協商方案履行有其他不適當情形，即應再循協商途徑
    謀求解決，不得逕依消債條例聲請更生。蓋該債務清償方案
    係經債務人行使程序選擇權而與債權人締結之債務清理契約
    ，其即應受該契約之拘束，且消費者債務清理條例更生之規
    範目的，係在維持債務人基本生活之情況下，於債務人之能
    力範圍內盡力清償債務，非謂債務人得任意利用債務清理程
    序減輕債務。因此，為避免債務人針對已成立之協商方案任
    意毀諾，濫用更生或清算之債務清理程序，須債務人於協商
    成立後因不可歸責於己之事由，致其無法履行原定清償方案
    ，始例外得依本條例之規定聲請更生或清算。債務人如於本
    條例施行前，依金融主管機關協調成立之中華民國銀行公會
    會員辦理消費金融案件無擔保債務協商機制與金融機構成立
    之協商者，既準用前項規定，自亦應採同一標準，始符本條
    例之立法意旨。
二、本件聲請意旨略以：聲請人前曾依中華民國銀行公會會員辦
    理消費金融案件無擔保債務協商機制規定申請債務協商，並
    於民國95年5月3日與各參與協商之債權銀行，達成分期還款
    協議，債權總金額為新臺幣（下同）736,700元，並自95年6
    月起分100期、利率0%，每月以7,367元依各債權銀行債權金
    額比例清償各項債務，至全部清償為止。然聲請人與配偶陳
    怡如育有子女1名，聲請人及配偶於95年每月收入各27,000
    元、20,000元，但因陳怡如每月須繳納個別協商款項15,559
    元，且有自住房屋貸款每月13,271元，加上聲請人前述協商
    款項7,367元，每人每月可供生活之費用僅約3,601元，遠低
    於內政部社會司所公布臺灣地區95至97年度之每人每月最低
    生活費用分別為9,210元、9,509元、9,829元，況聲請人必
    須每期不間斷繳款8年4月始能完全清償完畢，對聲請人亦實
    屬過苛，是聲請人未能按約定繳付，顯有不可歸責於己致履
    行顯有重大困難之事由，爰聲請裁定准予更生，並同時聲請
    保全處分等語。
三、經查：
  (一)聲請人主張其於95年5月3日依中華民國銀行公會會員辦理消
    費金融案件無擔保債務協商機制規定申請債務協商，而與最
    大債權銀行即萬泰商業銀行股份有限公司達成分期還款協議
    ，還款金額為736,700元，並自95年6月起，分100期、利率0
    %，每月10日以7,367元依各債權銀行債權金額比例清償各項
    債務，至全部清償為止，惟聲請人繳款2期後，即毀諾未再
    依約繳納款項之事實，業據其提出95年5月3日協議書、財團
    法人金融聯合徵信中心當事人查詢個人資料在卷足憑，堪認
    屬實。
  (二)而聲請人雖主張其因每月須負擔配偶陳怡如房屋貸款13,271
    元中之4,800元，致其無法履行協商條件云云。惟查陳怡如
    係於93年1月9日購買宜蘭縣冬山鄉○○○段936、937地號及
    同段313建號即門牌號碼宜蘭縣冬山鄉○○路465巷37號房屋
    ，並向臺灣銀行股份有限公司辦理1,900,000元、200,000元
    之貸款，此有聲請人所提出之臺灣銀行羅東分行放款客戶歸
    戶查詢單、土地登記謄本、建物登記謄本在卷可參，是該不
    動產所有人及借款人均非聲請人，且此房屋貸款於95年5月3
    日聲請人與金融機構協商成立時既已存在，自非屬協商成立
    後發生情事變更，致該方案履行困難甚或履行不能之事由。
    況不動產貸款於名義上雖屬債務，於實質上乃屬債務人藉由
    按期繳納貸款而逐期累積個人資產，債務人於經濟困頓之際
    ，本應選擇適當處分其資產以減輕債務負擔，斷無允許債務
    人繼續負擔高額之房屋貸款及房屋稅、地價稅等支出而仍持
    續累積其個人資產，卻企圖削減應償還於債權人之債權成數
    之理，而依聲請人所述其配偶陳怡如既每月須繳納信用卡債
    務15,559元，且依法聲請人本不負清償其配偶債務之責，是
    倘陳怡如經濟確實困頓，自應選擇適當處分該資產以減輕債
    務負擔，究非由聲請人代為負擔此部分債務而損及聲請人債
    權人權益之理。又人民安居並不以居住於自有住宅為必要，
    租屋居住亦屬目前社會上眾多暫無力或不願購屋者之安居方
    式，且因房租支出尚得作為所得稅之扣除額，故租屋居住毋
    寧是自認經濟負擔沉重者減輕自我負擔之方式之一。況消費
    者債務清理條例之立法意旨在使不幸陷入經濟困境之人得以
    清理債務、重建生活，並在清理過程中能保有符合人尊嚴之
    最低基本生活，並非維持債務人過去慣常之生活，而參酌內
    政部社會司統計之95、96、97至99年度臺灣省每人每月最低
    生活費用分別為9,210、9,509、9,829元之標準（該最低生
    活費用即包括房屋貸款在內），則聲請人必要生活費用自應
    以該最低生活標準為計算依據始為合理，然依聲請人所列每
    月伙食費、交通費、車輛保養費、水電及瓦斯費、勞工及健
    康保險費、電話費之必要支出達10,008元，尚不包括房屋貸
    款4,800元，此有聲請人所提出之每月生活必要費用表在卷
    可參，該最低生活標準已不足支應聲請人必要之生活費用及
    負擔此部分房屋貸款，顯然聲請人所負擔上開房屋貸款金額
    過高，聲請人即應設法降低分擔其配偶每月房屋貸款之還款
    金額或考慮以租屋方式替代，以為因應。是聲請人此部分主
    張，自不足採。
  (三)又聲請人主張其因每月須分擔陳奕宇之一半扶養費4,800元
    ，致其無法履行協商條件云云。然聲請人之子陳奕宇係86年
    1月7日出生，此有聲請人所提出之戶籍謄本在卷可參，是聲
    請人之子於95年5月3日聲請人與金融機構協商成立時既已存
    在，自非屬協商成立後發生因扶養子女而突然增加支出，致
    該方案履行困難甚或履行不能之事由。參以聲請人於97年8
    月與台新國際商業銀行股份有限公司達成分期還款協議，約
    定自97年10月10日起，分100期、利率0%，每月還款2,347元
    ，現已履約24期，期間申請過2次延期繳款（98年3月至98年
    4月、98年6月至98年7月），目前仍正常履約中；而聲請人
    亦於97年10月與大眾商業銀行股份有限公司達成分期還款協
    議，約定還款金額為12,000元，自97年10月起分24期、利率
    0%，每月還款500元，並已於99年9月7日依約清償完畢；又
    聲請人於97年11月26日與遠東國際商業銀行股份有限公司達
    成分期還款協議，約定自97年11月起分99期、利率0%，每月
    還款640元，已履約27期，還款金額17,280元，目前仍依該
    協議履行中；另聲請人於99年6月29日與受讓萬泰商業銀行
    股份有限公司債權之萬榮行銷股份有限公司達成分期還款協
    議，約定還款金額為500,000元，自99年7月20日起分99期，
    第1至12期每月還款4,000元、第13至98期每月還款5,200元
    、第99期還款4,800元，迄今均如期繳款，而聲請人除上開
    個別協商之債權人外，尚積欠日盛銀行股份有限公司42,000
    元、安泰商業銀行股份有限公司76,481元、國泰世華商業銀
    行股份有限公司27,000元，此部分債權金額非鉅，此有大眾
    商業銀行股份有限公司100年1月31日陳報狀暨所附個別協商
    一致方案協議書及信用貸款清償證明書、台新國際商業銀行
    股份有限公司100年1月31日台新總債務協商部字第10000000
    829號及100年2月14日台新總債務協商部字第10000001132號
    函暨所附繳款明細、遠東國際商業銀行股份有限公司100年2
    月1日陳報狀、萬榮行銷股份有限公司100年2月10日陳報狀
    暨所附協商客戶還款分配資料查詢、99年6月29日協議分期
    清償切結書、客戶交易明細表；及聲請人所提出之債權人清
    冊、財團法人金融聯合徵信中心當事人查詢個人資料在卷可
    稽，則聲請人既能履行上開95年5月3日協商2期，復能繼續
    履行上開個別協商，且尚未協商還款之額亦僅餘145,481元
    ，足見聲請人仍有還款之能力，顯無因扶養其子致95年5月3
    日協商方案履行困難甚或履行不能之事由，而聲請人既有履
    行上開分期清償債務之能力，自應善用財產所得履行債務，
    尚不得為達形式上符合前置協商之程序，於事後任意毀諾。
    故聲請人此部分主張，亦不足採。
  (四)另參以聲請人係58年9月16日出生，目前任職於富升機電有
    限公司，每月薪資所得為25,000元，此有聲請人所提出之各
    類所得扣繳暨免扣繳憑單、薪資明細表在卷足憑，仍有相當
    之工作能力及穩定收入，縱扣除前述聲請人所列每月必要費
    用支出共10,008元，再加上其所述應負擔一半之扶養費4,80
    0元，仍有10,192元足供聲請人清償上開債務，且聲請人亦
    表明倘本院准予更生，其願每月提出7,000至8,000元清償債
    務，此有聲請人所提出之100年4月11日陳報狀在卷足憑，該
    金額核與95年5月3日協商方案每月還款金額7,367元相當，
    益見聲請人並無不可歸責於己之事由，致其無法繼續負擔95
    年5月3日之協商條件，實難謂有不能清償或有不能清償之虞
    之情形。
四、綜上所述，本院認聲請人曾與最大債權金融機構成立協商，
    又無不可歸責於己之事由而毀諾，且依聲請人財產狀況，仍
    有履行債務之可能，尚未達不能清償之程度，其聲請更生核
    與消費者債務清理條例第3條規定之要件不符，且上開欠缺
    又屬無從補正，本件更生之聲請，於法不合，依上說明，應
    駁回其更生之聲請。又本件更生之聲請既經駁回，則其保全
    處分之聲請，即失所附麗，應併予駁回，附此敘明。
五、爰裁定如主文。
中    華    民    國    100    年    4    月    29    日
                           民事庭法  官  蘇錦秀
以上正本係照原本作成。
如不服本裁定，應於裁定送達後10日內，以書狀向本院提出抗告
，並繳納抗告費新臺幣1,000元。
中    華    民    國    100    年    5    月    2     日
                                 書記官  藍友隆